臺灣新竹地方法院民事判決　　　　　　　100年度簡上字第7號
上　訴　人　黃新堯
被上訴人　　韓君男
　　　　　　　　　　　　號
上列當事人間請求清償借款事件，上訴人對於中華民國99年11月
29日本院新竹簡易庭99年度竹簡字第540 號第一審簡易判決提起
上訴，本院於民國100 年2 月23日辯論終結，判決如下：
    主  文
上訴駁回。
第二審訴訟費用由上訴人負擔。
    事實及理由
壹、程序方面：
    本件被上訴人經合法通知，未於言詞辯論期日到場，核無民
    事訴訟法第386 條所列各款情形，爰依上訴人之聲請，由其
    一造辯論而為判決，合先敘明。
貳、實體方面：
一、上訴人於原審起訴主張：被上訴人於民國89年底、90年初間
    向上訴人借款新台幣（下同）36萬元，迄今僅清償9 萬元，
    尚欠上訴人27萬元未為清償。至上訴人錯誤交付訴外人薛球
    前妻9 萬元、訴外人陳益華女友18萬元，應由被上訴人自行
    負責。為此，爰依借貸之法律關係提起本訴，請求被上訴人
    給付27萬元，及自起訴狀繕本送達翌日起至清償日止，按年
    息百分之5計算之法定遲延利息。
二、被上訴人於原審抗辯：不否認上訴人有拿36萬元給被上訴人
    ，但上訴人有交待被告分別償還訴外人薛球、陳益華各18萬
    元，嗣後上訴人又表示訴外人薛球欠其9 萬元，而要求被上
    訴人扣下9 萬元。旋因訴外人薛球、陳益華被逮捕需要律師
    費用，被上訴人即依上訴人之指示分別償還訴外人薛球9 萬
    元、陳益華18萬元，並由被上訴人將上開款項分別交付訴外
    人薛球之前妻及訴外人陳益華之女友，之後被上訴人另將其
    餘之9 萬元還給上訴人，被上訴人已沒有欠上訴人錢等語。
    並聲明請求上訴人之訴駁回。
三、原審對於上訴人之請求，判決上訴人全部敗訴，上訴人全部
    聲明不服，求為判決：(一)原判決廢棄；(二)被上訴人應給付上
    訴人27萬元，及自起訴狀繕本送達翌日起至清償日止，按年
    息百分之5 計算之法定遲延利息；(三)第一、二審訴訟費用由
    被上訴人負擔。被上訴人未於言詞辯論期日到場，亦未提出
    準備書狀作何聲明或陳述。
四、上訴人上訴意旨略以：上訴人與被上訴人於苗栗縣頭份鎮為
    恭醫院加護病房對話要約交付對象不符，此錯誤行為，被上
    訴人應自行負責。上訴人是委任被上訴人將錢交付薛球、陳
    益華，而不是其2 人之前妻與女友，且被上訴人交付薛球、
    陳益華2 人之前妻與女友前，亦未曾徵求上訴人同意，上訴
    人於95年6 月21日接獲薛球信函始得知薛球與陳益華委託其
    前妻與女友，向被上訴人取回上訴人借予被上訴人36萬元（
    取向薛球與陳益華各18萬元）中之27萬元，被上訴人於臺灣
    新竹地方法院檢察署96年度偵字第7249號及97年度偵續字第
    26號承認交付薛球前妻、陳益華女友各9 萬元、18萬元，被
    上訴人於96年度他字第179 號96年10月26日訊問時承認有拿
    上訴人所交付之36萬元。被上訴人將其向上訴人多次借款混
    淆。薛球前妻、陳益華女友為無代理權人，未獲上訴人同意
    可代表薛球、陳益華向被上訴人索取借款金錢，原判決認定
    薛球前妻、陳益華女友分別係訴外人薛球、陳益華之代理人
    有瑕疵，對有瑕疵之代理人清償應不生效力。上訴人於95年
    間向被上訴人提起侵占、背信案件，被上訴人才於96年7 、
    8 、10月份郵匯9 萬元償還上訴人，及交付另承租保險箱之
    2 萬元。
五、兩造不爭執之事實：
(一)、上訴人曾交付36萬元予被上訴人。
(二)、上訴人指示被上訴人分別償還訴外人薛球、陳益華各18萬元
    ，被上訴人已交付薛球前妻、陳益華女友各9 萬元、18萬元
    ，被上訴人於96年7 、8 、10月份郵匯9 萬元償還上訴人，
    及交付另承租保險箱之2 萬元予上訴人。
六、本件上訴爭點及法院之判斷：
    被上訴人是否有錯誤交付訴外人薛球前妻9 萬元、訴外人陳
    益華女友18萬元之情，薛球前妻、陳益華女友是否為有受領
    權人？薛球、陳益華是否已分別受償9 萬、18萬元？
(一)、按依債務本旨，向債權人或其他有受領權人為清償，經其受
    領者，債之關係消滅。向第三人為清償，經其受領者，其效
    力依左列各款之規定：一、經債權人承認或受領人於受領後
    取得其債權者，有清償之效力。二、受領人係債權之準占有
    人者，以債務人不知其非債權人者為限，有清償之效力。三
    、除前二款情形外，於債權人因而受利益之限度內，有清償
    之效力。民法第309 條第1 項、第310 條定有明文。次按民
    法第309 條第1 項規定：依債務本旨，向債權人或其他有受
    領權人為清償，經其受領者，債之關係消滅。此之其他有受
    領權人，如債權人之代理人屬之（最高法院94年台上第2402
    號判決意旨參照）。
(二)、經查，上訴人主張被上訴人向其借款36萬元，被上訴人亦自
    承上訴人確有交付36萬元予被上訴人，被上訴人復未主張及
    舉證係基於借貸以外之法律關係取得上開款項，自堪信上訴
    人此部分之主張為真實。而上訴人於臺灣新竹地方法院檢察
    署95年度他字第344 號侵占等案件中自承：「我借他36萬元
    ，我有告訴他（指被上訴人），將來要將18萬元還薛球，另
    外18萬元還給陳玉（按係益之誤載，下同）華，但是後來薛
    球寫信給他大嫂，他大嫂將信轉給我，說韓君男只還給薛球
    9 萬元。（韓君男為何只給薛球9 萬元？）我有告訴韓君男
    扣9 萬元，因為薛球欠我9 萬元... （除了韓君男給薛球9
    萬元，韓君男有給陳玉華18萬嗎？）有」等情明確（參見臺
    灣新竹地方法院檢察署95年度他字第344 號侵占等案件95年
    12月7 日訊問筆錄）。又薛球於臺灣新竹地方法院檢察署97
    年度偵續一字第19號侵占等案件97年9 月3 日訊問筆錄亦供
    稱：我有寫一封信給我大哥，內容是我前妻只有向男哥拿部
    分的錢，其他我欠黃新堯的錢由男哥處理，錢的事是由我前
    妻及郭碧蘭處理。被上訴人韓君男則於臺灣新竹地方法院檢
    察署97年度偵續一字第19號侵占等案件97年9 月18日筆錄中
    陳稱：郭碧蘭有來找我說薛球、陳益華兩個出事，郭碧蘭叫
    我載她去頭份，我載她去時，該處已被警方包圍，郭碧蘭要
    勸他們棄械投案，但是我不能靠近，隔天在頭份分局，薛球
    、陳益華要請律師，我當時就介紹魏翠亭律師，1 個當事人
    要9 萬元，當時黃新堯放在我這裡30萬元，由我這裡支付律
    師費用，我親手18萬元交給郭碧蘭，我在頭份交流道麥當勞
    交錢予郭碧蘭。郭碧蘭亦陳稱：我記得有頭份交流道麥當勞
    此事。據此，被上訴人於原審抗辯已依上訴人之指示分別償
    還訴外人薛球9 萬元、陳益華18萬元之事實，即堪信為實在
    。從而，被上訴人既係依上訴人之指示分別償還訴外人薛球
    9 萬元、陳益華18萬元，依民法第309 條第1 項規定，核即
    係屬依債務本旨向有受領權人為清償，已生對上訴人清償之
    效力。至被上訴人雖係將上開款項分別交付訴外人薛球之前
    妻及訴外人陳益華之女友，然依訴外人薛球、郭碧蘭前開陳
    述，足認訴外人薛球之前妻、陳益華之女友分別係薛球、陳
    益華之代理人；且上訴人既已自承被告確已依其指示分別償
    還訴外人薛球9 萬元、陳益華18萬元，薛球、陳益華實際上
    亦已受償9 萬元、18萬元，足認訴外人薛球之前妻及訴外人
    陳益華之女友確已分別獲薛球、陳益華之授權，屬民法第30
    9 條之「其他有受領權人」，則被上訴人將上開款項分別交
    付訴外人薛球之前妻及訴外人陳益華之女友，均已生給付訴
    外人薛球、陳益華之效力。再者，依上訴人前開供述，顯然
    訴外人薛球已承認其前妻、陳益華已承認其女友之受償；況
    且實際上訴外人薛球、陳益華亦已分別受有9 萬元、18萬元
    之利益，依民法第310 條規定亦已生清償之效力。據此，上
    訴人嗣後再主張被上訴人將上開款項分別交付無代理權之訴
    外人薛球之前妻及訴外人陳益華之女友，係錯誤交付，應自
    行負責云云，顯非可採。
(三)、綜上，被上訴人向上訴人借款36萬元後，確已依上訴人之指
    示分別償還訴外人薛球9 萬元、陳益華18萬元，已生對上訴
    人清償27萬元之效力，嗣被上訴人另將其餘之9 萬元清償上
    訴人，足認被上訴人已將全部借款36萬元清償上訴人，則兩
    造間就系爭36萬元消費借貸之法律關係即已因清償而消滅。
    從而，上訴人猶依借貸之法律關係訴請被上訴人給付系爭借
    款27萬元，及自起訴狀繕本送達翌日起至清償日止，按年息
    百分之5 計算之法定遲延利息，即屬無據，應予駁回。原審
    為上訴人敗訴之判決，於法即無不合。上訴意旨猶執前詞指
    摘原判決不當，求予廢棄，為無理由，應予駁回。
七、本件事證已臻明確，兩造其餘主張、陳述及舉證，經審酌均
    與本院前揭判斷不生影響，爰不一一詳予論述，附此敘明。
八、據上論結，本件上訴為無理由，依民事訴訟法第436 條之1
    第3 項、第449 條第1 項、第385 條第1 項前段、第78條，
    判決如主文。
中    華    民    國   100    年    3     月    9     日
                  民事第一庭  審判長法  官  王銘勇
                                    法  官  吳靜怡
                                    法  官  林麗玉
以上正本證明與原本無異。
本判決不得上訴。
中    華    民    國   100    年    3     月    9     日
                                    書記官  鄧雪怡